【裁判字號】    89,判,2544
【裁判日期】    890817
【裁判案由】    有關土地事務
【裁判全文】
最  高  行  政  法  院  判  決                  八十九年度判字第二五四四號
    原      告  甲○○
    被      告  花蓮縣政府
    代  表  人  王慶豐
右當事人間因有關土地事務事件，原告不服內政部中華民國八十七年十二月二十八日
台八七內訴字第八七○五七六七號再訴願決定，提起行政訴訟。本院判決如左：
    主  文
原告之訴駁回。
訴訟費用由原告負擔。
    事  實
緣原告於八十六年十一月間向被告申請將其所有花蓮縣鳳林鎮○里○段一○三－一○
七、一○三－一二四地號特定農業區農牧用地土地，更正編定為鄉村區乙種建築用地
，案經被告報奉臺灣省政府地政處八十七年一月二十三日地四字第三三一九號函示：
「．．．二、．．．一○三－一○七、一○三－一二四號等二筆土地特定農業區農牧
用地，非在鄉村區範圍內，而係凹入鄉村區，現自不得予以更正編定為鄉村區乙種建
築用地。又貴縣之非都市土地現並未辦理五年通盤檢討，該．．．二筆特定農業區農
牧用地，亦不得依照『臺灣省非都市土地使用分區及用地檢討作業要點』之有關規定
檢討改劃為鄉村區。」被告乃據以八十七年二月五日府地用字第○一一五二七號函駁
復原告之申請。原告不服，循序提起訴願、再訴願，均遭決定駁回，遂提起行政訴訟
，茲摘兩造訴辯意旨如次：
原告起訴意旨及補充理由略以：一、查依辦理非都市土地使用分區及編定各種使用地
作業要點甲、三(一)2.「鄉村聚落人口在二○○人以上未達一、五○○人者，就現有建
地邊緣為範圍劃為鄉村區，如全筆土地大部份建築使用者（三分之二以上，其剩餘面
積○．○五公頃以下）全筆土地劃為鄉村區，如係為小部份建築使用者，以其已作建
築用地使用之外緣線為界。」同要點甲三(一)3.：「前項建築使用之土地，包括建築之
基地及永久性圍籬範圍內之庭園，晒場及畜禽舍等實際供為建築使用之土地。」同要
點甲三(一)5.「增劃鄉村發展用地儘先以現有『建』地目以外可供建築使用之空地劃充
．．按下列順序劃充：雜、原、林、牧、養、旱、田．．．」等規定可知鄉村區之劃
定係以聚居「建地」邊緣，所稱「建地」為實際供為建築使用之土地包含「建」地目
以外永久性圍籬範圍內之庭園、晒場，非「建」地目之其他地目土地，而再訴願決定
指系爭土地為「旱」地目土地，調查當時之使用現況為「建築使用及晒場」非屬空地
不符首揭作業要點甲、三(一)5.之規定顯係曲解法令。二、依「製定非都市地使用分區
圖編定各種使用地作業須知」九、(二)鄉村區乙種建築用地為依現況編定及前述要點乙
、三(一)2.「鄉村區範圍內之土地（包括新增發展用地），現仍空地者編為乙種建築用
地。」可知雖未作建築使用之空地仍編為乙種建築用地，系爭土地依調查當時之使用
現況為建築使用，自應編為「乙種建築用地」。三、再訴願決定謂被告劃定系爭鄉村
區係依照同作業須知十一、(四)(5)規定：「以宗地界線為界線者」並非依同作業須知十
一、(四)(4)：「以道路為界線者」，查依土地登記簿及地籍圖記載系爭土地北鄰一○三
－二九二地號、西鄰一○三－二九一地號、南鄰一○三－一○八等土地編定為「鄉村
區乙種建築用地」，而系爭土地東鄰即為花東公路，其毗鄰之一○三－三五六、一○
三－三五七－、一○三－三五八、一○三－三五九均編定為「鄉村區交通用地」，被
告劃定此鄉村區顯係依作業須知十一、(四)(4)規定「以道路為界線者」，因此系爭土地
四鄰均編定為「鄉村區」為事實，亦為被告八十六年十一月十九日府地用字第一三四
六五三號函所認定，故再訴願決定查核地籍登記記載情形認係依作業須知十一、(四)(5)
規定「以宗地界線為界線」劃定鄉村區顯屬錯誤。四、且查花蓮縣其他鄉村土地編定
之情形，壽豐鄉○○段三七二九、三七四○、三七八五、三八○一－二四，新城鄉○
○段一七五－一五，新城鄉○○段三一七地號均為「旱」地目土地，鳳林鎮○○段一
三六七－五地號，鳳林鎮○里○段一一五－二○地號為「田」地目土地，其使用編定
類別均為「鄉村區乙種建築用地」有土地登記謄本可證。而上述各筆土地之位置由地
籍圖謄本可知都是三面為建地包夾一面臨道路與系爭土地鳳林鎮○里○段一○三－一
○七、一○三－一二四地號土地情形相同，由此可證其鄉村區○○道路為界，並非如
被告所述：「以建地邊緣為範圍」。且前述各筆土地面積大者為七三六平方公尺，大
多比系爭土地為大，且為「田」「旱」地目均可以道路為界劃編為「鄉村區乙種建築
用地」，而系爭土地臨界道路土地之各筆「道」地目土地均編定為「鄉村區」，亦與
上述其他地區相同均係依同作業須知十一(四)：「以道路為界線」劃編為「鄉村區」，而
系爭土地四鄰均編定為「鄉村區」，被告將系爭土地編定為「特定農業區農牧用地」
顯屬錯誤，應予更正編定為「鄉村區乙種建築用地」。五、被告從原告申請更正起至
再訴願期止，從未說原告申請更正已逾時效，何以到今才在其答辯理由四中謂更正已
逾區域計畫法施行細則第十八條規定申請更正時效，可見被告自知本案辦理編定錯誤
應予更正，而不願承認錯誤，而以此項規定來搪塞，但殊不知該條第二項之規定。在
使同條第一項之公告事項有一確定期限以便辦理編定登記，並未明定逾期不得再申請
更正，且依土地法第六十九條：「登記人員或利害關係人，於登記完畢後，發現登記
錯誤或遺漏時，非以書面聲請該管上級機關查明核准後，不得更正。」規定之精神觀
之，自可以在發現錯誤之時隨時申請更正，以維土地權利人之權益，同法第六十八條
尚規定「因登記錯誤遺漏或虛偽致受損害者，由該管地政機關負責損害賠償責任。」
使土地登記有其公信力，而花蓮縣政府在原告申請更正為「鄉村區」時，被告曾以八
十六府地用字第一四一九八八號函說明二：「．．．發現錯誤，應屬右側毗鄰「一般
農業區」範圍內，本府業以八十六年十一月十七日府地用字第一三六二○○號函請鳳
林地政事務所辦理更正在案。」足證被告承認系爭土地編定錯誤，應予更正，並非已
逾申請更正時效，不得更正，只是不願依所申請事項更正，其辯詞前後矛盾明顯錯誤
。請令被告將系爭二筆土地更正編定為「鄉村區乙種建築用地」等語。
被告答辯意旨略以：一、本縣非都市土地使用分區編定自七十四年十一月十六日公告
確定，依內政部六十四年八月一日台內地字第六四二七六四號函訂定「製定非都市土
地使用分區圖及編定各種使用地作業須知」六、(四)規定非都市土地使用分區鄉村區之
劃定原則：「凡人口聚居在二百人以上，得斟酌地方情形及需要，就現有建地邊緣為
範圍，劃為鄉村區。」次依台灣省政府地政處七十二年九月二十三日地四字第四六三
一號函頒布「辦理非都市土地使用分區及編定各種使用地作業要點」甲、三、(一)５規
定：「增劃鄉村發展用地儘先以現有『建』地目以外可供建築使用之空地劃充。」本
件原告所有花蓮縣鳳林鎮○里○段一○三－一○七、一○三－一二四地號土地，經本
府於七十三年十二月間辦理非都市土地使用分區圖及編定各種使用作業調查時，系爭
土地為「旱」地目並非「建」地目，核與首揭作業須知六、(四)：「就現有建地邊緣為
範圍，劃為鄉村區」之規定不符；又系爭土地依調查當時之使用現況為建築使用及晒
場、種植雜作，非屬空地，亦不符首揭作業要點甲、三、(一)、５「儘先以現有『建』
地目以外可供建築使用之空地劃充鄉村發展用地」之規定，從而本府七十四年十一月
十六日未將系爭二筆土地編定為「鄉村區乙種建築用地」自無不合。二、至於原告訴
稱本府七十四年劃定鄉村區○○○道路為界，系爭土地位於道路及鄉村區之間，依照
製定非都市土地使用分區圖及編定各種使用地作業須知十一、(四)、１、(4)規定：「以
道路為界線者，以其計畫道路界線為分區界線，無計畫道路者，以該現有道路界線為
準。」自應劃入鄉村區乙節，查本府劃定系爭鄉村區係依照同作業須知十一、(四)１、
(5)規定：「以宗地界線為界線者，以地籍圖上該宗地界線為分區界線。」原告認以道
路劃分系爭鄉村區界線，顯有誤解。三、又原告指系爭土地符合台灣省政府七十六年
一月十日府地四字第九六三六六號函頒布「台灣省非都市土地使用分區及用地檢討作
業要點」三、(五)、２、(3)及(4)規定應可列入鄉村區乙節，本縣於七十四年十一月十六
日依區域計畫法等有關規定實施非都市土地使用管制後始行頒布實施，查上開「作業
要點」係對縣市政府辦理非都市土地使用分區及用地通盤檢討作業所為之規定，準此
，本縣之非都市土地現因未辦理通盤檢討，是以本案萬里橋段一○三－一○二、一○
三－一二四地號等二筆土地，尚不得依照上開「作業要點」之有關規定劃入鄉村區，
併此明。四、本案土地自本縣七十四年十一月十六日辦理編定公告確定，迄今已十
二餘年，縱使原告依區域計畫法施行細則第十八條規定申請更正，惟按同條第二項：
「土地所有權人發現土地使用分區界線或使用編定有錯誤或遺漏時，應於公告之日起
三十日內，以書面申請更正。」已逾時效。五、綜上所述，本件訴訟為無理由，請駁
回其訴訟，以維法制等語。
    理  由
按製定非都市土地使用分區圖及編定各種使用地作業須知六、(四)規定非都市土地使用
分區鄉村區之劃定原則：「凡人口聚居在二百人以上，得斟酌地方情形及需要，就現
有建地邊緣為範圍，劃為鄉村區。．．．聚居人口在一千五百人以上者，如區內現有
空地，不敷未來五年人口成長需要時，得增加鄉村發展用地。」又按辦理非都市土地
使用分區及編定各種使用地作業要點甲、三(一)5.規定：「增劃鄉村發展用地儘先以現
有『建』地目以外可供建築使用之空地劃充。」故鄉村區之劃定，原則上係就建地為
之，如須增劃鄉村發展用地始得就建地目以外可供建築使用之空地劃充。又依區域計
畫法施行細則第十五條規定，乙種建築用地係供鄉村區內建築使用，如其土地並非在
鄉村區或非屬鄉村發展用地，自不得編定為鄉村區乙種建築用地。本件原告於八十六
年十一月間向被告申請將其所有花蓮縣鳳林鎮○里○段一○三－一○七、一○三－一
二四地號特定農業區農牧用地土地，更正編定為鄉村區乙種建築用地，案經被告報奉
臺灣省政府地政處八十七年一月二十三日地四字第三三一九號函示：「．．．二、．
．．一○三－一○七、一○三－一二四號等二筆土地特定農業區農牧用地，非在鄉村
區範圍內，而係凹入鄉村區，現自不得予以更正編定為鄉村區乙種建築用地。又貴縣
之非都市土地現並未辦理五年通盤檢討，該．．．二筆特定農業區農牧用地，亦不得
依照『臺灣省非都市土地使用分區及用地檢討作業要點』之有關規定檢討改劃為鄉村
區。」被告乃據以八十七年二月五日府地用字第○一一五二七號函駁復原告之申請。
原告不服，循序提起行政訴訟主張如事實欄所載。查原告所有系爭花蓮縣鳳林鎮○里
○段一○三－一○七、一○三－一二四地號土地，被告於七十三年十二月間辦理非都
市土地使用分區圖及編定各種使用作業調查時，系爭土地為「旱」地目，核與首揭作
業須知六、(四)：「就現有建地邊緣為範圍，劃為鄉村區」之規定不符；又系爭土地依
調查當時之使用現況為建築使用及晒場、種植雜作，非屬空地，有土地使用編定資料
卡附原處分卷可稽，亦不符首揭作業要點甲、三(一)5.「儘先以現有『建』地目以外可
供建築使用之空地劃充鄉村發展用地」之規定，且既規定為「儘」而非「應」，則是
否有劃定之必要被告自得參酌各項資料予以決定，從而被告七十四年間未將系爭土地
編定為鄉村區乙種建築用地，自無不合。原告雖稱花蓮縣其他鄉村土地，如壽豐鄉○
○段三七二九、三七四○、三七八五、三八○一－二四號等土地，地目皆為「旱」，
其使用編定類別均為「鄉村區乙種建築用地」，系爭土地地目為旱地，惟編定當時之
使用現況為建築使用及晒場，且四鄰皆編定為鄉村區，應將系爭土地更正編定為鄉村
區乙種建築用地云云，惟查增劃鄉村發展用地雖得就建地目以外可供建築使用之空地
劃充，另依台灣省非都市土地使用分區及用地檢討作業要點三、（五）２之規定，毗
鄰鄉村區之土地有該條項所列各款之情形者，亦得會同農業、糧食、建設及住宅主管
機關，就必要範圍劃入鄉村區，並不以建地目為限，惟均應由主管機關參酌各項資料
予以決定，尚非個人得逕行主張。系爭土地於七十三年編定為「特種農業區農牧用地
」，既不能證明有何錯誤，業如前述，依內政部訂頒「製定非都市土地使用分區圖及
編定各種使用地作業須知」六、規定：「區域計畫尚未依區域計畫法第十三條規定通
盤檢討前，非都市土地使用分區，應依照土地分區使用計畫及土地分區管制．．．。
」及該「作業須知」七、（一）規定：「區域計畫依區域計畫法第十三條規定通盤檢
討後．．．擬新劃定或檢討變更為工業區、鄉村區、風景區、特定專用區者，應依區
域計畫規定之原則、標準，經區域計畫擬定機關同意劃定或變更之範圍辦理。」，則
原告如認系爭土地有符合前開得劃為鄉村區之情形，應俟被告辦理該地區非都市土地
通盤檢討作業時提出，尚不能於系爭土地未辦理通盤檢討前請求被告逕予增劃為鄉村
區。至原告訴稱被告七十四年劃定鄉村區○○○道路為界，系爭土地位於道路及鄉村
區之間，依照製定非都市土地使用分區圖及編定各種使用地作業須知十一、(四)規定：
「以道路為界線者，以其計畫道路界線為分區界線，無計畫道路者，以該現有道路界
線為準。」自應劃入鄉村區乙節，查被告劃定系爭鄉村區係依照同作業須知十一、(五)
規定：「以宗地界線為界線者，以地籍圖上該宗地界線為分區界限。」原告認以道路
為劃分系爭鄉村區界限，顯有誤解。系爭土地依七十三年調查當時之使用現況編為「
特種農業區農牧用地」，既無錯誤，被告否准原告申請將系爭土地更正編定為「鄉村
區乙種建築用地」，並無不合，一再訴願決定，遞予維持，亦無不當，原告起訴論旨
，難認有理由，應予駁回。
據上論結，本件原告之訴為無理由，爰依行政訴訟法施行法第二條、行政訴訟法第九
十八條第三項前段，判決如主文。
中    華    民    國     八十九      年      八      月       十七      日
                    最 高 行 政 法 院 第 三 庭
                                審 判 長 法  官      曾  隆  興
                                         法  官      吳  錦  龍
                                         法  官      徐  樹  海
                                         法  官      鄭  淑  貞
                                         法  官      林  家  惠
右  正  本  證  明  與  原  本  無  異
                                         法院書記官  阮  桂  芬
中    華    民    國     八十九      年      八      月       十八      日


司法院資訊處製作；財團法人民間司法改革基金會備份。
